---
title: "Lezione 2"
author: "Gaetano Scaduto"
date: "`r Sys.Date()`"
output: slidy_presentation
---

```{r setup, include=FALSE}
knitr::opts_chunk$set(echo = TRUE)
knitr::opts_chunk$set(warning = FALSE)
```

# Lavoriamo con un vero Dataset

-   R si basa su una filosofia open source.

    -   Alcune cose le avete "comprese nel pacchetto base",

    -   Altre cose le scaricate da un [archivio online](https://cran.r-project.org/).

        -   Si tratta di "**pacchetti**" che vi permettono di espandere le funzionalità base di R.

Prima di utilizzare un pacchetto per la prima volta, **solo per la prima volta**, dovete installarlo.

-   Per installarlo vi serve una **connessione ad internet** ed eseguire il comando ***install.packages()***.

    -   Noi in questa e nella prossima lezione useremo tre pacchetti

        -   **rio**,

        -   **ggplot2 e texreg**

Per installare i pacchetti, si usa la seguente sintassi.

```{r, eval=FALSE}
install.packages("rio")
install.packages("ggplot2")
install.packages("texreg") #Nota: questo, dopo il cancelletto, è un commento.
#I commenti sono porzioni di testo che il computer non guarda, servono a noi umani per arricchire il codice con spiegazioni e appunti
```

Dopo aver installato, dovete chiamare la libreria.

-   Questo va fatto **ogni volta che riavviate R** con il comando **library.**

```{r, warning = F}

library(rio)
library(ggplot2)
library(texreg)
```

Un ultima finezza. Voglio i numeri con la virgola, non la notazione scientifica.

Per farlo, dico a R questa cosa.

```{r, warning = F}
options(scipen = 999)
```

# Importare un file

La libreria rio (che sta per R Input/Output) vi permette di importare file su R senza sbatti.

Nel nostro caso io vi ho preparato un dataset coi **risultati delle elezioni del 2022 su tutti i comuni italiani** più qualche altra info.

-   Questo dataset è basato sugli open data del ministero degli interni che sono stati da me manipolati un po' e uniti con un tot di statistiche dell'ISTAT.

Per importarlo in R dovete fare le seguenti cose:

-   Create una cartella da qualche parte nel vostro computer e dategli un nome

-   In quella cartella, metteteci il dataset che vi abbiamo caricato online.

    -   Potete anche solo copiarlo e incollarlo all'interno di quella cartella.

-   Dopodiché dovrete dire ad R che state lavorando in quella cartella.

    -   Per farlo, dovrete eseguire il comando "setwd()" (che sta per "set working directory") e mettere, tra virgolette, il **percorso della cartella**.

        -   Per trovare il percorso della cartella, se avete windows basta fare tasto destro sulla cartella e poi "copia come percorso"

        -   Se avete Mac cercate su google "come copiare percorso cartella Mac", ma secondo me potete vedere da "proprietà" col tasto destro o qualcosa del genere.

            -   Se proprio non riuscite: **uscite da R e** **cliccate sul file del dataset due volte**. Se intendete imparare come si usa R questa cosa non va bene, ma per sta volta passi...

-   **Attenzione! Se diete su windows, quello che vi copierà sarà così:**

    -   "C:\\Users\\gasca\\OneDrive - Università degli Studi di Milano-Bicocca\\Desktop\\cartella esempio"

    -   R per uno strano motivo vuole che le stanghette non siano "\\" ma "/", quindi voi dovrete cambiarle manualmente e scrivere invece

        ```{r, eval=FALSE}
        setwd("C:/Users/gaetanoscaduto/OneDrive - Università degli Studi di Milano-Bicocca/Desktop/cartella esempio")
        ```

Quindi il comando sarà:

```{r, eval = FALSE}

setwd("C:/Users/gaetanoscaduto/OneDrive - Università degli Studi di Milano-Bicocca/Desktop/cartella esempio")
```

```{r, eval=FALSE}
setwd("C:/Users/gasca/OneDrive - Università degli Studi di Milano-Bicocca/Dottorato/Didattica/Lab 2024/Laboratorio-R/Lezione 2")
```

Una volta fatto ciò, eseguite il seguente comando (non dimenticate le virgolette ""!) per importare il dataframe nel vostro ambiente.

```{r, warning = F}
data = import("ris2022_lezione.RDS")
```

-   NOTA: se avete fatto doppioclic sul dataset dalla cartella (per quelli che non trovavano come copiare il percorso della cartella), il comando di sopra non eseguitelo!

In questo caso state dicendo ad R:

-   Prendi l'oggetto chiamato nel modo dentro le virgolette (dalla cartella che gli abbiamo detto prima), importamelo su R e chiamalo, da ora in poi "data".

    -   "data" è il nome con cui chiameremo i nostri dati.

-   Notate che dovrete sempre riportare il nome del file che volete importare **compreso di estensione (.RDS).**

-   Con la funzione import() (che fa parte di rio) potete importare senza problemi sostanzialmente qualunque tipo di data file esistente.

    -   Anche un foglio excel, ad esempio.

Nota: questo dataset ha qualche dato mancante. Per semplicità noi lavoreremo coi dati completi. Rimuovo quindi tutte le righe che hanno "missing data" con questo comando.

```{r, warning = F}
data = data[complete.cases(data), ]
```

# Sbirciamo nei dati

Adesso vogliamo sbirciare nei dati. Possiamo farlo col comando head()

```{r, warning = F}
head(data)
```

Se volessimo vedere ancora meglio nei dati, su R fate partire il comando ***View(data)*** e potete navigare in libertà nel dataset.

Se vogliamo velocemente un sommario di quello che contine il dataset, possiamo eseguire il seguente comando

```{r, warning = F}
summary(data)
```

Adesso andiamo a vedere qualche statistica nello specifico.

-   Per farlo dovremo "chiamare" direttamente le colonne del dataset.

    -   Si usa l'operatore ***\$*** dopo il nome del dataset (ad esempio ***data\$istat***).

    -   Rstudio vi suggerirà poi lui stesso i nomi delle colonne disponibili di modo che possiate accedere a queste.

Calcoliamoci qualche statistica di base come esempio.

-   Tipo la media del numero di residenti nei comuni del nostro dataset

    -   Per calcolare la media, si usa il comando ***mean()**.*

```{r, warning = F}
mean(data$num_residenti)
```

Oppure la mediana, con il comando ***median()***

```{r, warning = F}
median(data$num_residenti)
```

Oppure ci chiediamo: "ma nel comune dove il Movimento 5 Stelle ha preso la percentuale più alta, ma quanto ha preso?".

-   La risposta è data dal comando ***max()*** sulla variabile (colonna) che esprime la percentuale di voto ai 5 Stelle.

```{r, warning = F}
max(data$M5S)
```

-   Se invece ci chiedessimo quanto è piccolo il più piccolo comune che abbiamo nel dataset

    -   Utilizziamo la variabile *superficie*.

```{r, warning = F}
min(data$superficie)
```

Adesso ci chiediamo se, per esempio, la media del numero di voti presi da Forza Italia nei comuni della Calabria è diversa da quella dei comuni in Umbria.

```{r, warning = F}
mean(data[data$regione == "Calabria", ]$Fi)

mean(data[data$regione == "Umbria", ]$Fi)
```

# Le Tabelle

-   Le tabelle possono essere molto utili per capire come si distribuiscono i nostri dati.

-   Possiamo fare tabelle con una variabile sola o con due variabili, ed in entrambi i casi si usa il comando "table".

-   Vediamo ad esempio come è distribuita la variabile ***areeint***

    -   (codice aree interne istat - indica la perifericità del comune: A è un comune centrale, F è un comune sperduto).

```{r, warning = F}
table(data$areeint)
```

-   Se vogliamo creare una tabella di due variabili incrociate, basta metterle nel comando ***table()*** separate da una virgola.

```{r, warning = F}
table(data$macroarea, data$areeint)

```

Questa tabella non è molto informativa, possiamo pensare a fare una tabella con le proporzioni con il seguente comando.

```{r, warning = F}
prop.table(table(data$macroarea, data$areeint))
```

Non si capisce niente! Troppe cifre decimali!

-   Risolviamo con la funzione "round", che ci permette di arrotondare i decimali a quante cifre vogliamo

    -   Noi vogliamo due cifre soltanto.

```{r, warning = F}
round(prop.table(table(data$macroarea, data$areeint)), digits = 2)
```

-   Queste sono le percentuali su tutta la tabella.

-   Forse sarebbe più utile averle per riga o per colonna.

    -   Per farlo dobbiamo aggiungere a prop.table un'opzione.

        -   1 corrisponde alle percentuali per riga.

        -   2 alle percentuali per colonna.

```{r, warning = F}
round(prop.table(table(data$macroarea, data$areeint), 1), digits = 2)

```

```{r, warning = F}
round(prop.table(table(data$macroarea, data$areeint), 2), digits = 2)

```

# La regressione!

-   Finiamo la nostra carrellata con qualche regressione.

-   Sappiamo tutti cos'è la regressione?

    -   Per chi ha bisogno di un ripasso, ho fatto una veloce guida per un altro corso qualche anno fa. Potete scaricarla [qui](https://github.com/gaetanoscaduto/teaching/blob/main/Regressione%20PP/Dispensa.pdf)

-   Qui faremo solo regressioni lineari.

-   Supponiamo di voler provare a costruire un modello che spiega il voto al Movimento 5 stelle.

-   Le regressioni lineari si fanno col comando "lm".

    -    Il primo argomento di "lm" è "data=nome_mio_dataset" (nel nostro caso sfortunato il nostro dataset si chiama proprio data).

    -   Poi mettete la variabile dipendente, la vostra y

    -   Dopodiché, mettete una tilde \~ (Alt+126)

    -   Infine, le variabili indipendenti.

    -   Salvate tutto il risultato in un oggetto

    -   Osservate i risultati della vostra regressione mettendo l'oggetto in una funzione ***screenreg()***.

        -   NOTA: ***screenreg()*** funziona solo se avete chiamato la libreria texreg prima con il comando ***library()*** prima!

    -   Partiamo da un modello celeberrimo: "i cinque stelle partito del sud"

```{r, warning = F}
regr1 = lm(data=data, M5S ~ macroarea)
screenreg(regr1)
```

Domandina: qual è la categoria di riferimento?

Adesso proviamo un modello più sofisticato, che tiene anche in conto la perifericità

```{r, warning = F}
regr2 = lm(data=data, M5S ~ macroarea + areeint)
screenreg(regr2)
```

Infine, proviamo anche a metterci dentro il numero di residenti, che è una variabile continua, e la superficie del comune, che è anch'essa una variabile continua.

```{r, warning = F}
regr3 = lm(data=data, M5S ~ macroarea + areeint + num_residenti + superficie)
screenreg(regr3)
```

Qui termina la nostra lezione. Di nuovo: non vi spaventate. R è difficile. Adesso sapete che esiste. Se volete impararlo bene, il mio consiglio è di essere pazienti e non arrabbiarvi. Dopo un po' ce la si fa e ne vale la pena.

Per qualunque cosa non esitate a scrivermi a gaetano.scaduto\@unimib.it

Ciao!
